【裁判字號】    97,上更(一),227
【裁判日期】    970704
【裁判案由】    毒品危害防制條例
【裁判全文】
臺灣高等法院刑事判決             97年度上更(一)字第227號
上  訴  人
即  被  告  甲○○
指定辯護人  扶助律師林志輝
上列上訴人因毒品危害防制條例案件，不服臺灣桃園地方法院96
年度訴字第52號，中華民國96年7月4日第一審判決（起訴案號：
臺灣桃園地方法院檢察署95年度偵字第20318號），提起上訴，
經判決後，由最高法院發回更審，本院判決如下：
    主  文
原判決撤銷。
甲○○無罪。
    理  由
一、公訴意旨略以：甲○○明知海洛因係毒品危害防制條例第2
    條第2項第1款之第一級毒品，不得販賣、持有，竟基於販賣
    毒品營利之意圖而持有第一級毒品海洛因19包（淨重14.86
    公克），並裝入黑色手提包內以便攜帶，嗣於民國94年11月
    17日11時20分許，在桃園縣桃園市○○路與廣文街口，經警
    發覺其形跡可疑向前盤查，始悉上情，並扣得裝有上開毒品
    、葡萄糖2包、分裝匙2支、電子磅秤1台及分裝袋100只、行
    動電話2支及現金新臺幣25,000元之手提包1只，因認甲○○
    涉犯毒品危害防制條例第5條第1項之意圖販賣而持有第一級
    毒品罪嫌。
二、按犯罪事實應依證據認定之，無證據不得認定犯罪事實；不
    能證明被告犯罪者，應諭知無罪之判決，刑事訴訟法第154
    條第2項、第301條第1項分別定有明文。又犯罪事實之認定
    應憑證據，如未能發現相當證據，或證據不足以證明，自不
    能以推測或擬制之方法，作為裁判基礎（最高法院40年台上
    字第86號判例意旨參照）；且認定犯罪事實所憑之證據，雖
    不以直接證據為限，間接證據亦包括在內，然而無論直接證
    據或間接證據，其為訴訟上之證明，須於通常一般之人均不
    致有所懷疑，而得確信其為真實之程度者，始得據為有罪之
    認定，倘其證明尚未達到此一程度，而有合理之懷疑存在而
    無從使事實審法院得有罪之確信時，即應由法院為諭知被告
    無罪之判決（最高法院76年台上字第4986號判例意旨參照）
    。再者，檢察官對於起訴之犯罪事實，仍應負提出證據及說
    服之實質舉證責任，倘其所提出之證據，不足為被告有罪之
    積極證明，或其指出證明之方法，無從說服法院以形成被告
    有罪之心證，基於無罪推定之原則，自應為被告無罪判決之
    諭知（最高法院92年台上字第128號判例意旨參照）。
三、公訴人認被告甲○○有前揭犯行，係以查獲員警當場扣得白
    色粉末19包（合計淨重14.86公克），該白色粉末經法務部
    調查局鑑定均含有第一級毒品海洛因之成分，並有現金25,0
    00元、行動電話2具、分裝匙2支、電子磅秤1台、分裝袋100
    只等扣案為其主要論據。惟查，甲○○於原審及本院審理時
    堅決否認有何公訴人所指之犯行，辯稱：毒品和上次（93年
    11月18日）查扣是同一批，我住的地方很少回去，我出門都
    要吸食，有時我兩天都不在家所以要吸用，那時我因前案被
    通緝，四處跑，隨時需要就可以用，因為怕被警察埋伏，所
    以不敢常常回家，現金25,000元是付分期的購車款還有生活
    費，電子磅秤是為了秤每次一根香煙的量，扣案的海洛因是
    自己要施用的等語（見原審卷第74頁、本院上訴審卷第41頁
    、更(一)審卷97年6月20日審判筆錄第4、5頁）。
四、經查：
    (一)證人邱正宗於原審法院審理時具結證稱：案發當日伊在管
      區查戶口，行經桃園市○○路與廣文街口，因該地點曾經
      被查獲多次毒品案件，而伊當時看到被告與另一名不知名
      之中年男子走在一起，且有交談，被告手上有拿一只黑色
      手提袋，其二人從關帝廟對向的巷子走過來，當時伊有著
      警察制服及騎警用機車，該名中年男子看到伊後，就躲到
      民生路騎樓的柱子旁，伊就對被告進行身分查證，在被告
      拿出身分證件給伊之瞬間，被告就往關帝廟方向跑，伊就
      開始追，追了約50公尺左右，被告丟了一只黑色手提袋在
      地上，後來伊在民眾的協助下壓制住被告，伊問被告為何
      要跑，當場被告承認他另案通緝中，且該手提袋內有毒品
      ，之後伊將該手提袋撿回並打開看其內有扣押物品清單上
      所載之物品（即海洛因、行動電話等物）等情綦詳（原審
      法院卷第60、61頁）。而扣案之白粉19包，經法務部調查
      局鑑定結果「均含有第一級毒品海洛因成分，合計淨重
      14.86公克，純度20.03%，純質淨重2.98公克，空包裝總
      重4.2公克」，有該局95年3月3日調科壹字第080010617
      號鑑定書一紙附卷可參（95偵20318偵卷第14頁），且有
      海洛因19包扣案可資佐證，足證扣案之毒品海洛因確係於
      甲○○持有中遭查獲。
    (二)雖甲○○於警詢、原審偵審迭次辯稱上揭黑色手提袋係伊
      拾獲云云。然查，一般人若非為特定目的，於路過某不特
      定道路之際，對路旁所放置之非大型顯眼物品，皆非特別
      注意發現，更不會無故前往撿拾放置在路旁有包裝之不明
      物品，以免拾得內含有危險或違禁物之物品。甲○○所辯
      其於為警查獲前約十分鐘，經過桃園縣桃園市○○路關帝
      廟對面小巷內路旁，即撿到上開黑色手提包等情，核與社
      會一般人之行事經驗有違，已難遽信。再查，上揭黑色手
      提包內裝有扣案海洛因達19包外，並有第二級毒品甲基安
      非他命2包、行動電話2支、葡萄糖2包、分裝匙2支、吸食
      器1支、電子磅秤1台、分裝袋100只及現金25,000元等物
      （94偵20798偵卷第18、19頁），價值非微，原持有人未
      妥善保管，無由疏於注意單獨將之遺落在路邊，致為甲○
      ○拾獲，亦與事理相悖。甲○○於警詢、原審偵審所為辯
      解，尚難憑採。
    (三)甲○○又於本院上訴審及更(一)審審理時改稱扣案之海洛因
      與其93年11月18日所犯連續販賣第一級毒品海洛因罪（下
      稱前案，業經最高法院以96年度台上字第2139號判決上訴
      駁回確定）所查扣之毒品係同一批購入，乃伊於93年中秋
      節前後，在桃園縣南崁南竹路2段威力貨運行停車場，以
      90萬元向綽號「阿倫」之不詳姓名者購買9兩，已給付60
      萬元，尚欠30萬元。伊取得海洛因後，置放在母親房間內
      ，前案在伊身上及伊使用貨櫃屋查扣部分海洛因及工具，
      其餘海洛因則置放母親住處云云（本院上訴審卷第57頁）
      。惟查：本院調閱甲○○上揭前案全部卷證結果，甲○○
      於該案中經查扣之第一級毒品海洛因共19包，據法務部調
      查局鑑定結果，純度均為「21.52%」，此有該局95年5月8
      日調科壹字第09500211320號函可稽（原審法院94年度訴
      字第643號卷第140頁，卷宗外放）。而稽之本案該局95年
      3月3日調科壹字第080010617號鑑定書之記載，本件扣案
      之海洛因19包純度均為「20.03%」，二者純度顯不相同，
      已難認二次查獲之海洛因，均係甲○○同時向綽號「阿倫
      」者所販入一塊（9兩）之海洛因再自行分裝之物品。本
      院函詢法務部調查局海洛因以葡萄糖稀釋，是否會影響其
      純度。該局函覆稱，若以不同比例之葡萄糖摻入同純度之
      海洛因，經稀釋後海洛因純度自不相同；另若以相同比例
      之葡萄糖摻入不同純度之海洛因，稀釋後其純度亦不相同
      。此有法務部調查局97年5月6日調科壹字第09700173820
      號函在卷可按。甲○○辯稱本次查扣之海洛因19包係與上
      次被查扣為同一批，惟前案扣案之海洛因與本案扣案之海
      洛因純度差異甚大，顯難認係同一批，被告此項辯解，自
      無可採。再查，本件扣案毒品若係甲○○於93年中秋節前
      後向綽號「阿倫」購入一塊（9兩）海洛因再分裝小包，
      然本案係於94年11月17日查獲甲○○持有海洛因19包，有
      卷附搜索扣押筆錄可憑（94偵20798卷第16至19頁），距
      離甲○○前案被查獲時間93年11月18日（另案桃園地檢署
      93偵18889卷第4頁）已逾一年，以臺灣潮濕氣候類型，衡
      諸經驗法則，亦非無受潮之可能。況扣案海洛因苟與被告
      前案所扣毒品倘確係同一批販入，甲○○自當於原審即為
      如此之主張，以求獲致有利之免訴判決，斷無甘冒入罪之
      危險捨棄較有利之抗辯不為主張反而誆稱係路邊拾獲之理
      。綜此事證，足徵甲○○於本院改稱扣案海洛因與前案查
      扣者為同一批販入云云，乃甲○○於原審謊稱本案扣案毒
      品乃於路邊拾獲之辯解不為原審採信，復遭判處罪刑後，
      於本院始改為脫責之詞，洵無足採。
    (四)被告甲○○於警詢時供稱：伊於94年11月17日上午10時30
      分許，在上班處所（桃園縣蘆竹鄉○○路○段11號威利貨
      運行）之貨車上施用海洛因等語（94偵20798卷第9頁），
      且甲○○之施用毒品行為，經檢察官改分94年度毒偵字第
      6376號案件，嗣併入臺灣桃園地方法院檢察署94年度戒執
      一字第255號案件執行強制戒治，有臺灣桃園地方法院檢
      察署檢察官辦案進行單、本院被告前案紀錄表在卷可稽（
      同上偵卷第52頁，本院更(一)審卷第10頁以下），足徵被告
      甲○○於本件被查獲前，確有施用海洛因之惡習。被告甲
      ○○因前案施用及販賣第一級毒品等案件，經合法傳喚而
      未到庭，分別經原審法院、臺灣桃園地方法院檢察署及臺
      灣臺中地方法院檢察署發布通緝，其於逃亡期間，為供己
      施用而隨身攜帶較多量海洛因，尚非無據。是其於本院審
      理時辯稱：因遭通緝，不敢回家，復染有吸毒之惡習，遂
      隨身攜帶大量毒品，扣案之海洛因19包係供己施用等語，
      應可採信。徵諸本件全部卷證資料，尚無從認定被告甲○
      ○持有第一級毒品海洛因之初即具販賣之意圖，從最有利
      於行為人認定之結果，應認定扣案海洛因係被告甲○○基
      於施用之目的而購入。
    (五)按海洛因係毒品危害防制條例第2條第2項第1款所明定之
      第一級毒品，不得非法持有。甲○○於本件為警查獲後，
      經警採尿送驗，以酵素免疫分析法（EIA）初步檢驗、氣
      相層析質譜儀法（GC/MS）確認檢驗，結果呈鴉片類嗎啡
      、可待因陽性反應，此有台灣尖端先進生技醫藥股份有限
      公司94年12月30日所出具濫用藥物檢驗報告影本一紙附於
      本院卷可查，甲○○施用第一級毒品海洛因之犯行，另經
      臺灣桃園地方法院檢察署檢察官以94年度毒偵字第6376號
      併入同檢察署94年度戒執一字第255號為不起訴處分確定
      ，被告甲○○施用第一級毒品海洛因前後持有海洛因之低
      度行為，應為其施用海洛因之高度行為所吸收，不另論罪
      。是本案已不得就其持有海洛因之犯行，予以論究。
    (六)綜上，被告甲○○為供己施用而持有第一級毒品海洛因19
      包之行為，為其施用第一級毒品之行為所吸收，已如前述
      ，檢察官起訴認甲○○意圖販賣而持有第一級毒品，此部
      分犯行不能證明，本院復查無被告甲○○有意圖販賣而持
      有第一級毒品之證據，自應為被告甲○○無罪之諭知。
五、原審以被告甲○○意圖販賣而持有第一級毒品海洛因，判處
    被告甲○○有期徒刑10年6月，扣案之第一級毒品海洛因19
    包（合計淨重14.68公克、空包裝總重4.2公克），均沒收銷
    燬之，固非無見。原判決認被告甲○○原為供己施用而販入
    第一級毒品海洛因，嗣於持有中起意販賣牟利，於未及為販
    賣行為之際即為警查獲。然查，依全部卷證資料，無從認定
    被告甲○○於購入海洛因之初即具販賣之意圖，亦無證據足
    認被告甲○○於持有中起意販賣牟利。被告上訴，否認有何
    販賣第一級毒品之意圖，核有理由，原判決既有可議，自應
    由本院將之撤銷，改諭知被告甲○○無罪之判決。
六、本案既未能證明甲○○有意圖販賣而持有第一級毒品海洛因
    之犯行，則扣案之第一級毒品海洛因19包（合計淨重14.86
    公克、空包裝總重4.2公克）自與本案無涉，應由檢察官另
    向法院聲請宣告沒收銷燬。另扣案之行動電話、葡萄糖、分
    裝匙、吸食器、電子磅秤、分裝袋及現金性質上非屬違禁物
    ，本件被告既改判無罪，自無從將之宣告沒收，應予敘明。
據上論斷，應依刑事訴訟法第369條第1項前段、第364條、第301
條第1項前段，判決如主文。
本案經檢察官蔡薰慧到庭執行職務。
中    華    民    國    97    年    7     月    4    日
                  刑事第十二庭  審判長法  官   蔡永昌
                                      法  官   蘇素娥
                                      法  官   陳榮和
以上正本證明與原本無異。
檢察官如不服本判決，應於收受送達後十日內向本院提出上訴書
狀，其未敘述上訴之理由者並得於提起上訴後十日內向本院補提
理由書（均須按他造當事人之人數附繕本）。
                                      書記官   林吟玲
中    華    民    國    97    年    7     月    4    日


司法院資訊處製作；財團法人民間司法改革基金會備份。
